【裁判字號】    97,上更(一),16
【裁判日期】    971121
【裁判案由】    殺人未遂
【裁判全文】
臺灣高等法院刑事判決              97年度上更(一)字第16號
上  訴  人  台灣桃園地方法院檢察署檢察官
上  訴  人
即  被  告  乙○○
選任辯護人  紀亙彥  律師
            紐則慧  律師
上列上訴人等因被告殺人未遂案件，不服臺灣桃園地方法院94年
訴字第1778號，中華民國94年11月30日第一審判決（起訴案號：
臺灣桃園地方法院檢察署94年度偵字第13101 號），判決後，經
最高法院第一次發回更審，提起上訴，本院判決如下：
    主  文
原判決撤銷。
乙○○傷害人之身體，因而致人於死，處有期徒刑肆年，減為有
期徒刑貳年。
    事  實
一、乙○○於民國（下同）94年7 月24日凌晨，夥同友人張祐瑋
    、董冠宗，至桃園縣桃園市○○路凱悅KTV第209號包廂內唱
    歌，而於該KTV 樓下遇到負責載送傳播小姐上下班之黃哲夫
    ，乙○○即要求黃哲夫帶2 名傳播小姐到包廂內伴唱，並交
    付費用新臺幣4千元予黃哲夫。黃哲夫即於同日清晨5時30分
    許帶傳播小姐謝怡慧、陳月鎂至第209 號包廂伴唱，惟於同
    日清晨6時許，黃哲夫至該第209號包廂欲帶走傳播小姐謝怡
    慧、陳月鎂，乙○○即以傳播小姐之伴唱時間未到而與黃哲
    夫發生口角爭執，進而與黃哲夫扭打在一起，而於扭打過程
    中，黃哲夫並拿起置放於包廂桌上之大型磁碗1 只欲攻擊乙
    ○○，惟經乙○○阻擋並搶下該只大型磁碗後，乙○○雖主
    觀上僅欲傷害黃哲夫，惟客觀上對於持該大型磁碗朝人頭部
    猛力攻擊，可能會造成人之身體受傷害而死亡之事實本能預
    見，但主觀上則未預見，仍持該磁碗猛擊黃哲夫頭部，致黃
    哲夫頭部受傷倒地昏迷不醒，嗣經該KTV 之服務人員將黃哲
    夫送醫急救後，發現其受有頭部外傷併腦挫傷及右側硬膜下
    血腫，呈現持續性植物人狀態，而反覆併發肺炎或泌尿道感
    染住院，於96年6 月17日因肺炎住院後併發敗血症及敗血性
    休克，於96年6 月20日死亡。乙○○於案發後，在有偵查犯
    罪職務之公務員知悉其犯罪前，即主動向警察機關報案自首
    犯罪，並接受裁判。
二、案經桃園縣政府警察局移送臺灣桃園地方法院檢察署檢察官
    偵查起訴。
    理  由
一、被告乙○○固承認有於上揭時間、地點與被害人黃哲夫發生
    口角爭執，雙方進而扭打，其後並持大型磁碗攻擊被害人，
    致被害人黃哲夫受有頭部外傷併腦挫傷及右側硬膜下血腫，
    呈現植物人狀態等事實，惟辯稱：伊與被害人發生口角後，
    是被害人先行出手推扯，方引發嗣後之肢體衝突，隨後於雙
    方肢體衝突中將被害人手中磁碗搶下，並持磁碗反擊，伊因
    當時飲酒甚多才會誤中被害人頭部，伊並沒有使被害人重傷
    或死亡之意思之主觀犯意，且被害人事案發後快2 年才死亡
    ，與本案沒有因果關係云云。
二、經查：
  (一)被告有於前開時、地，因傳播小姐之伴唱時間不足問題而與
    被害人發生爭執，雙方進而發生拉扯扭打，其間被害人拿起
    置放於包廂桌上之大型磁碗1 只欲攻擊被告，惟經被告阻擋
    並搶下該只大型磁碗後反而持之攻擊被害人等事實，除據被
    告供承明確外，核與證人即在場目睹本案發生經過之董冠宗
    、陳月鎂、謝怡慧等人於原審審理時之證述情節（原審卷第
    55頁之94年10月27日審判筆錄），均相符合。是被告關於上
    開本案緣起及鬥毆經過之陳述，應屬真實而堪採信。
  (二)被害人黃哲夫確於上開鬥毆過程中，遭被告持大型磁碗攻擊
    頭部，致被害人受有頭部外傷併腦挫傷及右側硬膜下血腫等
    傷害，致四肢萎縮、無法行走，完全臥床、無法言語，呈植
    物人狀態等情，為被告所是認，且據證人即被害人之妻甲○
    ○於警詢、及原審審理時指述明確（偵查卷第11頁附94年 7
    月25日警詢筆錄，原審卷第71頁之94年10月27日審判筆錄）
    ，並有診斷證明書3紙及中華民國身心障礙手冊影本1紙在卷
    可按（偵查卷第13頁，原審卷第77至79頁）。
  (三)嗣被害人黃哲夫腦傷後呈持續性植物人狀態，而反覆併發肺
    炎或泌尿道感染住院先後住院六次，嗣於96年6 月17日因肺
    炎住院後併發敗血症及敗血性休克，於96年6 月20日死亡，
    此有國軍桃園總醫院97年9 月30日函、佑民醫院97年4月9日
    含附黃哲夫中文病歷摘要、桃園縣大溪鎮戶政事務所97年 3
    月19日函附黃哲夫之戶籍資料及死亡證明書1 份附卷足稽。
  (四)殺人與傷害致死之區別，即在下手加害時有無死亡之預見為
    斷。至受傷處所是否致命部位，及傷痕之多寡，輕重如何，
    僅足供認定有無殺意之參考，原不能為區別殺人與傷害致人
    死之絕對標準（見最高法院19年上字第718 號判例）。即被
    害人所受傷害之部位及程度、被告所用兇器之利鈍，尚難據
    為判斷有無殺人意思之唯一標準。經查：
    (1)本件被告與被害人黃哲夫此次爭執原因係被害人所帶來之
    傳播小姐之坐檯時間不足而引致，此業據證人董冠宗、陳月
    鎂、謝怡慧等人於前開原審審理時證述明確，此外，被告與
    被害人之間並無深仇大恨，可見被告並無殺人之動機存在；
    (2)又本件互毆過程中係被害人先持磁碗攻擊被告，經被告阻
    擋奪下該磁碗後反擊被害人等情，亦經證人董冠宗於原審審
    理時證述明確，是在該互毆之過程中，被告並無自始即有持
    磁碗攻擊被害人之意思，乃於被害人先行拿磁碗攻擊情形下
    ，經被告奪下而隨手持之反擊，雖反擊結果係砸中被害人頭
    部，然觀察上開互相攻擊之過程，尚難認被告於奪下被害人
    手中磁碗後，確有持該磁碗瞄準被害人頭部加以攻擊之故意
    存在；(3)再被告持磁碗擊被害人頭部後，並無進一步取被害
    人性命之行為，反而下樓結帳並請該KTV 服務生叫救護車將
    被告送醫等情，亦據被告於檢察官訊問時陳述明確（偵查卷
    第48頁之94年7 月26日訊問筆錄），核與證人董冠宗於原審
    證稱：我們看黃哲夫受傷，就全部一起從包廂離開，到樓下
    時，就告訴樓下馬伕說樓上有人受傷，叫他們去叫救護車，
    ，被告就和伊等一起回家等情（見原審94年10月27日審判筆
    錄，原審卷第61頁），均相符合。是被告在與被害人鬥毆時
    ，若真有殺人之犯意，則在被害人遭被告擊倒之際，被告更
    應繼續為殺害其生命之行為，然被告並未有此情形，反而請
    服務生叫救護車將被害人送醫，足認被告當時確無殺人之故
    意。準此，依據上開互毆過程之客觀情狀觀察，尚難僅因被
    害人頭部遭重創導致之腦傷，呈持續性植物人狀態，而反覆
    併發肺炎或泌尿道感染住院，於96年6 月17日因肺炎住院後
    併發敗血症及敗血性休克，於96年6 月20日死亡一節，遽認
    被告有殺人之故意，應認被告之持磁碗互毆係出於普通傷害
    之犯意。
  (五)刑法上之加重結果犯，係以行為人對於加重結果之發生客觀
    上有預見之可能，能預見而不預見者為要件。刑法第277 條
    第2 項前段之傷害致人於死罪，係對於犯普通傷害罪致發生
    死亡結果所規定之加重結果犯，依同法第17條規定，以行為
    人能預見其死亡結果之發生而不預見為要件。此所謂能預見
    ，係指客觀情形而言，與行為人本身主觀上有無預見之情形
    不同。倘行為人主觀上已有預見，而結果之發生又不違背其
    本意時，則屬刑法第13條第2 項所規定間接故意之範疇，無
    論以加重結果犯之餘地。因此行為人對於加重結果之發生，
    「客觀上」能否預見，「主觀上」有無預見，以及該項結果
    之發生是否違背其本意，均與行為人應負何種刑責之判斷攸
    關（見95年台上字第3792號判決要旨）。傷害致人於死罪，
    以傷害行為與死亡結果之間有因果關係，為其成立要件。受
    傷後因疾病死亡，是否有因果關係，應視其疾病是否因傷害
    所引起而定，如係因傷致病，因病致死，則傷害行為與死亡
    之結果即有因果關係；倘被害人所受傷害，原不足引起死亡
    之結果，嗣因另有與傷害無關之其他疾病，或其他偶然獨立
    原因之介入，始發生死亡之結果時，即不能謂有因果關係（
    最高法院21年上字第2009號、24年上字第471 號、29年非字
    第52號判例參照）。至於醫院之醫療行為介入時，是否中斷
    因果關係，亦應視其情形而定，倘被害人所受傷害，原不足
    引起死亡之結果，嗣因醫療錯誤為死亡之獨立原因時（例如
    使用不潔之藥械致發生細菌感染等），其因果關係中斷；倘
    被害人係因被告之傷害行為引發疾病，嗣因該疾病致死，縱
    醫師有消極之醫療延誤，而未及治癒，此乃醫師是否應另負
    過失責任問題，與被告之行為無影響，其傷害行為與死亡結
    果仍有因果關係（最高法院91年台上字第6127號判決要旨）
    。本件被告雖僅基於傷害之故意而持磁碗攻擊被害人頭部，
    但依案發當時之客觀情形而言，被告持質地堅硬之磁碗攻擊
    被害人頭部，其對於頭部乃人體重要部位，如遭受外力重擊
    ，可能導致顱內出血等重大傷害，而有導致死亡結果，當有
    預見可能，被告能預見而不預見，持磁碗攻擊被害人頭部，
    並致被害人受有頭部外傷併腦挫傷及右側硬膜下血腫，而呈
    植物人狀態，嗣反覆併發肺炎或泌尿道感染住院，於96年 6
    月17日因肺炎住院後併發敗血症及敗血性休克，於96年6 月
    20日死亡，就事後客觀予以審查，因認為被害人之死亡，確
    因被告之傷害行為所引起，足以發生此項死亡結果，被告傷
    害被害人之行為，與被害人之死亡結果間，亦有相當因果關
    係。
  (六)又被告之選任辯護人主張本件係傳播小姐伴唱時間未滿，被
    害人卻要強行將傳播伴唱小姐帶走，顯係因被害人先以坑騙
    方式，坑騙被告金錢，再先出手推打被告，引致被告不甘金
    錢受騙又被毆打之情況下為反擊，被告之反擊顯係基於當場
    之義憤云云。惟查，所謂當場激於義憤而殺人者，係指他人
    所實施之不義行為，在客觀上足以引起公憤，猝然遇合，憤
    激難忍，因而將其殺害者而言。而所謂義憤，自係指基於道
    義之理由而生憤慨，必先有被害人之不義行為，且在客觀上
    足以引起公憤，依一般人之通念，確無可容忍者，始可謂係
    義憤（參照最高法院31年上字第1156號判例、92年度台上字
    第7000號判決）。本件係被告與被害人就傳播小姐之伴唱時
    間是否不足而發生爭執、扭打，因而引發被告持磁碗毆打被
    害人之行為，被害人就交易糾紛而與被告發生扭打，或有不
    是，惟雙方既因債務糾紛而起爭吵進而發生鬥毆行為，究與
    客觀上足以引起公憤，依一般人之通念，確無可容忍者有間
    ，因而被告之行為與刑法第279 條但書之當場激於義憤而傷
    害人致死之要件不合，上開辯解亦難採信。
  (七)被告之辯護人為被告辯護主張，本件係被害人先行動手，而
    於扭打過程中被害人並拿磁碗攻擊被告，經被告奪下磁碗後
    ，為阻止被害人之繼續攻擊乃加以反擊，是被告之反擊應屬
    正當防衛云云。按正當防衛必須對於現在不法之侵害始得為
    之，侵害業已過去，即無正當防衛可言。至彼此互毆，又必
    以一方初無傷人之行為，因排除對方不法之侵害而加以還擊
    ，始得以正當防衛論。故侵害已過去後之報復行為，與無從
    分別何方為不法侵害之互毆行為，均不得主張防衛權（最高
    法院30年上字第1040號判例參照）。經查，證人陳月鎂於原
    審證稱：（問：黃哲夫為何與被告發生爭執？）因為時間還
    沒到，他要帶我們下台；（問：他們二人發生發生衝突的時
    間大約多久？）約20分鐘；（問：有沒有打架）之後有；（
    問：被告與黃哲夫是否有發生扭打？）有，在他們二人拿碗
    公要打之前等語（原審94年10月27日審判筆錄，原審卷第63
    至64頁），核與證人謝怡慧於原審審理時證稱：伊當時有看
    到被害人先推被告一下，然後被告與被害人就開始發生拉扯
    等語相符（同上審判筆錄，原審卷第67頁），是本件鬥毆確
    係被告與被害人就傳播小姐之伴唱時間發生爭執後，被害人
    即推了被告一下，隨即被告與被害人開始互毆，是自斯時起
    ，已無從分別何方係屬不法之侵害，縱使其後被害人持磁碗
    欲攻擊被告，卻被被告奪下而反擊，惟在該互毆過程中既無
    從分辨何人係屬不法之侵害，則被告於奪下被害人手中磁碗
    並加以反擊之行為，依前揭實務見解，顯與刑法第23條規定
    正當防衛之要件不合，被告上開辯解，顯難採信。
  (八)再按刑法第62條所謂未發覺之罪，凡有搜查權之官吏，不知
    有犯罪之事實，或雖知有犯罪事實，而不知犯罪人為何人者
    ，均屬之（最高法院26年渝上字第1839號判例可資參照）。
    查本案被告係於94年7 月25日晚間自行至桃園縣政府警察局
    刑警隊告知上開犯罪情節，然因刑警隊警員另有公務無法處
    理，要求被告翌日再行到案，被告亦依期於翌日（26日）前
    往接受警察詢問製作筆錄，而被告於94年7 月25日晚間到案
    前，該刑警隊僅知有KTV 打人案件，尚不知犯罪者為何人等
    情，已經證人即於94年7 月25日詢問被告之警察洪俊德於原
    審審理時證述明確（原審卷第68頁之94年10月27日審判筆錄
    ）。又負責至現場處理本案之桃園縣政府警察局桃園分局武
    陵派出所警員洪國鈞於原審審理時亦證稱：94年7 月24日案
    件發生後，外面的警網馬上至現場處理，過了十幾分鐘後，
    到現場處理的警員回來告訴伊，傷者已送醫院，但是誰犯案
    的並不知道，至25日白天還不知道犯案的是誰，因為當時在
    現場的人都不配合說明等語（原審卷第85頁之94年11月17日
    審判筆錄）。是被告於94年7 月25日晚間至警局說明案情時
    ，該有偵查犯罪職務之警察顯然尚未知悉本案之犯罪者為何
    人，是被告之到案告知犯罪情節並接受裁判已符合自首之要
    件，併此敘明。
  (九)綜上所述，本件事證已臻明確，被告上開所為辯解均不足採
    信，被告之犯行洵堪認定，應依法論科。
三、被告乙○○故意傷害被害人黃哲夫，並致被害人因傷致死，
    核被告所為，係犯刑法第277第2項前段之傷害致死罪。公訴
    意旨雖認被告係犯刑法第271條第2項、第1 項之殺人未遂罪
    ，惟被告應無殺人之犯意，已如前述，而起訴書已敘明被告
    持磁碗攻擊被害人致成持續性之植物人狀態，就被告傷害被
    害人之事實已於起訴書中敘及，嗣被害人因該持續性植物人
    狀態，而反覆併發肺炎，嗣並併發敗血症及敗血性休克而死
    亡。則本院自得變更起訴法條而為審判。又被告犯案後，主
    動向警局報案自首犯罪，有前揭證人洪俊德、洪國鈞之證述
    可參，應依刑法第62條前段規定，減輕其刑。
四、原審認被告罪證明確，予以論罪科刑，固非無見。然按，本
    件被害人因被告之傷害行為導致腦傷，而生持續性植物人狀
    態，並反覆併發肺炎，嗣因肺炎併發敗血症及敗血性休克而
    死亡，原審未及審酌，逕對被告論以傷害致重傷罪，其所為
    判決，自有未洽。檢察官據告訴人之請求，以被告迄未與被
    害人家屬達成和解，顯無悔意，原判決量刑顯屬過輕，請求
    撤銷原判決云云；被告上訴否認有殺人犯意，並主張本件具
    備正當防衛要件，及其案發時確係當場基於義憤而傷害被害
    人、被害人之死亡與其傷害行為無因果關係云云，雖非有理
    由，然按原判決既有前揭可議，仍應由本院將原判決予以撤
    銷改判。
五、爰審酌被告犯罪時係因與被害人就傳播小姐伴唱時間發生爭
    執而犯本案，被害人受傷後呈持續性植物人狀態，而反覆併
    發肺炎，嗣因肺炎併發敗血症及敗血性休克而死亡，暨其未
    與被害人家屬達成和解及犯罪所生之危險或損害、自首犯罪
    且已坦然承認傷害犯行，犯後態度等一切情狀，量處有期徒
    刑4年，再被告犯罪之時間為96年4月24日以前，合於中華民
    國96年罪犯減刑條例第2條第1項第3款、第6條之減刑條件，
    應減其宣告刑二分之一即減為有期徒刑2 年。至於被告所持
    以行兇之大型磁碗1只，並未扣案，且屬該凱悅KTV所有，並
    非被告所有，爰不另為沒收之諭知。
據上論斷，應依刑事訴訟法第369條第1項前段、第364條、第299
條第1項前段、第300條，刑法第277條第2項、第62條前段，中華
民國96年罪犯減刑條例第2條第1項第3款、第6條判決如主文。
本案經檢察官劉斐玲到庭執行職務。
中    華    民    國    97    年    11    月    21    日
                  刑事第十一庭  審判長法  官  張連財
                                      法  官  林明俊
                                      法  官  楊照男
以上正本證明與原本無異。
如不服本判決，應於收受送達後10日內向本院提出上訴書狀，其
未敘述上訴之理由者並得於提起上訴後10日內向本院補提理由書
（均須按他造當事人之人數附繕本）「切勿逕送上級法院」。
                                      書記官  陳秋雄
中    華    民    國    97    年    11    月    21    日
附錄：本案論罪科刑法條全文
中華民國刑法第277條：
傷害人之身體或健康者，處 3 年以下有期徒刑、拘役或 1 千元
以下罰金。
犯前項之罪因而致人於死者，處無期徒刑或 7 年以上有期徒刑；
致重傷者，處 3 年以上 10 年以下有期徒刑。


司法院資訊處製作；財團法人民間司法改革基金會備份。
